【裁判字號】    99,交聲,49
【裁判日期】    990630
【裁判案由】    交管條例聲異
【裁判全文】
臺灣板橋地方法院交通裁定              99年度交聲字第49號
原處分機關  交通部公路總局臺北區監理所板橋監理站
異  議  人  甲○○
即受處分人
上列異議人即受處分人因違反道路交通管理處罰條例案件，對於
交通部公路總局臺北區監理所板橋監理站民國98年12月28日所為
板監裁字第裁41-C00000000號處分不服，聲明異議，本院裁定如
下：
    主  文
原處分撤銷。
甲○○汽車駕駛人，駕駛汽車經測試檢定酒精濃度超過規定標準
，處罰鍰新臺幣萬元，於壹年內不得考領普通重型機車駕駛執
照，並應接受道路交通安全講習。
    理  由
一、原處分意旨略以：本件異議人即受處分人甲○○於民國98年
    12月11日23時35分許，騎乘車號098-EZC 號重型機車，行經
    臺北縣泰山鄉○○路、大科路口，因有「酒後駕車，經酒精
    測試達0.48MG/L」之違規行為，經臺北縣政府警察局新莊分
    局泰山分駐所執勤員警製單當場舉發，並填製臺北縣政府警
    察局北縣警交大字第C00000000 號舉發違反道路交通管理事
    件通知單，限於98年12月27日前至原處分機關即交通部公路
    總局臺北區監理所板橋監理站到案聽候裁決，嗣經原處分機
    關於98年12月28日以板監裁字第裁41-C00000000號裁決書，
    認異議人違反道路交通管理處罰條例第35條第1 項第1 款之
    規定，並依同條例第24條第1 項第2 款（裁決書漏引第1 項
    第2 款）規定，裁處受處分人罰鍰新臺幣（下同）30,000元
    ，吊扣駕駛執照12個月，駕駛執照限於99年1 月27日前繳送
    ，並施以道安講習等語。
二、本件聲明異議意旨略以：伊於98年12月11日因騎乘機車違規
    酒駕，不知其機車駕照已吊銷，因伊是騎乘機車違規，卻吊
    扣其職業小客車駕照，影響伊之生計，爰依法聲明異議，請
    求撤銷原處分云云。
三、按汽車駕駛人飲用酒類或其他類似物後，其吐氣所含酒精濃
    度超過每公升0.25毫克以上者，不得駕車；汽車駕駛人，駕
    駛汽車經測試檢定酒精濃度超過規定標準者，處新臺幣（下
    同）15,000元以上60,000元以下罰鍰，並當場移置保管該汽
    車及吊扣其駕駛執照1 年，道路交通安全規則第114 條第2
    款、道路交通管理處罰條例第35條第1 項第1 款分別定有明
    文。又汽車駕駛人，有道路交通管理處罰條例第35條第1 項
    規定之情形者，應接受道路交通安全講習，同條例第24條第
    1 項第2 款亦有明定。
四、經查：
  (一)異議人甲○○於98年12月11日23時35分許，騎乘車號098-EZ
    C 號重型機車，行經臺北縣泰山鄉○○路、大科路口，經警
    查獲舉發有「酒後駕車，經酒精測試達0.48MG/L」之違規行
    為，為異議人所不爭執，並有本件違規舉發通知單影本、裁
    決書影本各1 份在卷可參，是此部分之事實自堪認定。
  (二)又異議人曾於77年7 月25日考領重型機車駕駛執照，嗣因異
    議人於97年8 月4 日，騎乘機車在臺北縣板橋市○○路○ 段
    有燈光號誌管制之交岔路口闖紅燈，記違規點數3 點，又於
    98年1 月15日，騎乘機車在臺北縣林口鄉○○路有燈光號誌
    管制之交岔路口闖紅燈，記違規點數3 點，因異議人在6 個
    月內，駕駛違規記點共達6 點以上，原處分機關即交通部公
    路總局臺北區監理所板橋監理站依道路交通管理處罰條例第
    63條第3 項之規定，於98年2 月3 日以板監裁字裁00-00000
    0000號違反道路交通管理事件裁決書，裁處吊扣異議人甲○
    ○駕駛執照1 個月，並應接受道路交通安全講習，駕駛執照
    限於98年3 月5 日前繳送，上開駕駛執照逾期不繳送者：(1)
    自98年3 月6 日起易處吊扣駕駛執照2 個月；(2)自98年3 月
    20日前未繳送駕駛執照者，自98年3 月21日起易處吊銷，並
    逕行註銷駕駛執照；(3)駕駛執照吊（註）銷後，自98年3 月
    21日起1 年內不得重新考領駕駛執照等事項。然因異議人未
    依時限繳送駕駛執照，原處分機關乃依道路交通管理處罰條
    例第65條第1 款規定，自98年3 月21日依上開處分逕行註銷
    異議人駕駛執照。而該裁決書於98年2 月6 日經郵務機關送
    達至異議人位於臺北縣泰山鄉○○路2 段475 號4 樓之住處
    ，然因未晤異議人，遂寄存送達於泰山郵局等情，此有違規
    查詢報表、上開裁決書、送達證書影本各一紙附卷可據，足
    見異議人於98年12月11日酒後駕駛普通重型機車時，並未持
    有合法之普通重型機車駕駛執照。
  (三)按「汽車駕駛執照為駕駛汽車之許可憑證，由駕駛人向公路
    監理機關申請登記，考驗及格後發給之。汽車駕駛人經考驗
    及格，未領取駕駛執照前，不得駕駛汽車」，道路交通安全
    規則第50條第1 項定有明文，是未持有汽車駕駛執照而駕駛
    汽車者，即應依道路交通管理處罰條例第21條第1 項第1 、
    2 、9 款、第2 項之規定為處罰。復依道路交通安全規則第
    53 條 、第61條、第61條之1 規定，我國汽車駕駛執照，係
    依汽車類、機器腳踏車類，先分為「汽車駕駛執照」、「機
    器腳踏車駕駛執照」二類；再依汽車及機器腳踏車之各該級
    類，分為小型車、大貨車、大客車、聯結車駕駛執照、以及
    大型機車、普通重型機車、輕型機車駕駛執照；另就「汽車
    駕駛執照」依自用及因職業而駕駛分為普通及職業駕駛執照
    。而就上開汽車及機器腳踏車之各類級駕駛執照之持用方式
    ，「汽車駕駛執照」、「機器腳踏車駕駛執照」間，除已持
    有「汽車駕駛執照」可騎乘輕型機器腳踏車外，該二類駕駛
    執照不可流用，亦即，領有小型車、大貨車、大客車、聯結
    車駕駛執照，而未領有大型或普通重型機車，除騎乘輕型機
    器腳踏車外，如騎乘大型或普通重型機車，即屬無照駕駛；
    反之，領有大型或普通重型機車駕駛執照，而未領有小型車
    、大貨車、大客車、聯結車駕駛執照，如駕駛各該型級汽車
    ，亦係屬無照駕駛，均應依路交通管理處罰條例第21條第1
    項第1 、2 、9 款規定處罰；再以，持有「汽車駕駛執照」
    或「機器腳踏車駕駛執照」，均以持有各類（汽車或機器腳
    踏車）高級車種駕駛執照者，可駕駛該級車類以下之同類車
    類，如取得更高一級車類之駕駛資格時，即由監理機關換發
    該駕駛高一級類之駕駛執照。
  (三)就監理核發駕駛執照實務上，因汽車與機器腳踏車分屬不同
    類車輛，而有對同一駕駛人，同時核發「汽車駕駛執照」、
    「機器腳踏車駕駛執照」之情形外，因上開道路交通安全規
    則第53條、第61條、第61條之1 等之規定，均僅核發駕駛人
    其得駕駛或騎乘之最高級之「汽車駕駛執照」、「機器腳踏
    車駕駛執照」，以為其駕駛汽車或騎乘機車之證明文件，而
    未核發其得駕駛或騎乘之最高級以下之各低級「汽車駕駛執
    照」、「機器腳踏車駕駛執照」供駕駛人同時持有。但駕駛
    執照既係監理機關核發駕駛人表彰執照持有人可駕駛何類級
    汽車或機器腳踏車之許可資格文件，自具有行政處分之性質
    ，非不得由監理機關於駕駛執照上依法附以限制條件，以限
    制或限縮其許可之範圍，非謂監理機關不得在核發予駕駛人
    持用之高級車類之駕駛執照中依法限制駕駛人持用該駕駛執
    照所駕駛之車種（亦即，限制駕駛人駕駛各類級車類資格）
    ，核先敘明。
  (四)按「汽車駕駛人，因違反本條例及道路交通安全規則之規定
    ，受吊銷駕駛執照處分時，吊銷其持有各級車類之駕駛執照
    。」，94年12月14日修正公布並於95年3 月1 日施行之道路
    交通管理處罰條例第68條定有明文。查其修正過程與修正條
    文，立法委員認為原條文「汽車駕駛人，因違反本條例及道
    路交通安全規則之規定，受吊扣或吊銷駕駛執照處分時，受
    吊扣或吊銷其持有各級車類之駕駛執照」之規定，將違法或
    違規駕駛人所持有各級車類之駕駛執照一併吊扣或吊銷，失
    之過酷，對於人民工作與生活影響過鉅，有違比例原則，經
    與交通部協商後，乃將其中「受吊扣處分者，吊扣其持有各
    級車類之駕駛執照」部分之規定刪除。是駕駛人違反道路交
    通管理處罰條例第35條第1 項第1 款之規定而受吊扣駕駛執
    照處分時，依修正後同法第68條規定並參照其修正意旨，應
    僅得吊扣違規或違法當時駕駛車類之駕駛執照。復查以，酒
    醉駕車行為均製造法所不容許之風險，以風險製造之立場觀
    之，並不因駕駛車輛種類之不同，而有所差別。但從風險實
    現之觀點而言，酒醉駕駛車類之不同，其對於交通安全衍生
    之實害結果也有所差異，如駕駛人駕駛低一級之車類違反本
    條例之規定時，不論其所造成之實害結果，而一律吊扣駕駛
    人所持有之各類駕照，亦有違反相同事件相同處理，不同事
    件不同處理之平等原則（臺灣高等法院暨所屬法院97年法律
    座談會刑事類提案第40號討論意見參照）。準此，依現行道
    路交通管理處罰條例第68條規定，條文僅規定吊銷駕照處分
    效力與執行方式，並未規定吊扣駕照之執行，則交通監理機
    關對於受處分人因有違反道路交通管理處罰條例之情形，應
    受吊扣駕駛執照處分時，僅吊扣受處分人違規或違法當時所
    駕駛車類之駕駛執照即為已足，不得再對受處分人吊扣其持
    有其他各類車輛之駕駛執照（臺灣高等法院97年度交抗字第
    2082、2045號裁定要旨參照）。
  (五)至異議人違規酒後騎乘重型機車，復又屬無照駕駛（無重型
    機車駕照而駕駛重型機車；惟異議人持有小型車駕照），其
    除應成立首揭道路交通管理處罰條例第35條第1 項第1 款之
    違規外，復構成同條例關於無照駕駛之交通違規（同條例第
    22條第1 項第4 款），本均應處罰。惟按一行為違反數個行
    政法上義務規定而應處罰鍰者，依法定罰鍰額最高之規定裁
    處，行政罰法第24條第1 項前段定有明文。是異議人既係以
    一駕車行為，同時觸犯上述二項交通違規，依法自應從一重
    處罰之；而首揭道路交通管理處罰條例第35條第1 項所定之
    罰鍰額為15,000元以上60,000元以下，異議人另所違反之無
    照駕駛重型機車之罰鍰額至多則僅係3,600 元（參見同條例
    第22條第1 項第4 款），自應從一重依該條例第35條第1 項
    第1 款處罰即可。
五、綜上所述，異議人既違規酒後騎乘重型機車，原處分機關依
    道路交通管理處罰條例第35條第1 項第1 款、第24條第1 項
    第2 款規定，裁處異議人罰鍰30,000元，且應施以道路交通
    安全講習，固屬有據；然原處分機關疏未詳查異議人已無重
    型機車駕照可供吊扣，不得再裁處吊扣駕駛執照，竟猶仍裁
    處吊扣駕駛執照12個月之處分，於法自有未洽。是以本件異
    議人執此聲明異議，為有理由，自應由本院將原處分撤銷，
    另為裁罰如主文第2 項所示之處分，以資適法。
據上論斷，應依道路交通管理處罰條例第87條第2 項，道路交通
案件處理辦法第20條，裁定如主文。
中    華    民    國    99    年    6     月    30    日
                      交通法庭  法  官  汪怡君
以上正本證明與原本無異
如不服本裁定應於送達後5日內向本院提出抗告狀
                                書記官  田世杰
中    華    民    國    99    年    6     月    30    日

司法院資訊處製作；財團法人民間司法改革基金會備份。
